ACORDAO-COMPLETO-2428222

ACÓRDÃO 11586/2020 ATA 37/2020 - SEGUNDA CÂMARA

VISTOS, relatados e discutidos estes autos referentes à Tomada de Contas Especial em fase de Embargos de Declaração ao Acórdão 6596/2020-TCU-Segunda Câmara, por meio do qual, dentre outras medidas, as contas da embargante, Organização não-governamental (ONG)  Tapera das Artes, e de seu ex-Presidente, Sr. Francisco das Chagas Abreu de Almeida, foram julgadas irregulares, com condenação em débito, sendo-lhes aplicada, individualmente, multa proporcional ao dano causado ao erário, em decorrência da impugnação parcial das despesas do Convênio 299/2006 que teve  por objeto a implementação do Projeto intitulado "VI Navegart", a ser realizado no Município de Aquiraz/CE.
	ACORDAM os Ministros do Tribunal de Contas da União, reunidos em sessão da 2ª Câmara, ante as razões expostas pelo Relator, em:
	9.1. com fulcro nos arts. 32, inciso II, e 34 da Lei 8.443/1992, conhecer dos Embargos de Declaração opostos pela ONG Tapera das Artes para, no mérito, dar-lhes provimento parcial, no sentido de tornar insubsistente o subitem 9.3 do Acórdão 6596/2020-TCU-Segunda Câmara e dar a seguinte redação ao subitem 9.4 do aludido decisum: 
"9.4. autorizar, caso requerido, nos termos do art. 26 da Lei 8.443/1992 c/c o art. 217 do RI/TCU, o parcelamento da dívida em até 36 (trinta e seis) parcelas mensais e sucessivas, sobre as quais incidirão os correspondentes acréscimos legais (débito: atualização monetária e juros de mora) , esclarecendo aos responsáveis que a falta de pagamento de qualquer parcela importará no vencimento antecipado do saldo devedor, sem prejuízo das demais medidas legais;"
	9.2. dar ciência desta deliberação à embargante, ONG Tapera das Artes, e ao seu ex-Presidente, Sr. Francisco das Chagas Abreu de Almeida, bem como aos seus representantes legais, nos termos do art. 179, § 7º, do RI/TCU.

Embargos de Declaração contra o Acórdão 6.596/2020  2ª Câmara que julgou irregulares as contas da embargante e de seu ex-Presidente, com condenação em débito e aplicação de multa.

Segunda Câmara

Organização não-governamental Tapera das Artes.

3. Embargante: Organização não-governamental Tapera das Artes (07.296.486/0001-04).

13.1. Ministros presentes: Ana Arraes (Presidente), Augusto Nardes, Aroldo Cedraz e Raimundo Carreiro.
13.2. Ministros-Substitutos presentes: Marcos Bemquerer Costa (Relator) e André Luís de Carvalho.

ACORDAO-COMPLETO-2538647

Acórdão 3007/2022 - Segunda Câmara

ACORDAO-COMPLETO-2520947

Acórdão 1038/2022 - Segunda Câmara

ACORDAO-COMPLETO-2483207

Acórdão 8635/2021 - Segunda Câmara

MARCOS BEMQUERER

Ministro-Substituto Marcos Bemquerer Costa.

Trata-se de Embargos de Declaração opostos pela Organização não-governamental Tapera das Artes ao Acórdão 6596/2020-TCU-Segunda Câmara, proferido em processo de Tomada de Contas Especial instaurada pelo Ministério do Turismo - MTur, em razão da impugnação total das despesas do Convênio 299/2006 - Siafi 564833, firmado entre o Ministério do Turismo e a aludida ONG, tendo por objeto a implementação do Projeto intitulado "VI Navegart", a ser realizado no Município de Aquiraz/CE, conforme o Plano de Trabalho aprovado (peça 67) .
2.	Por meio do Acórdão ora embargado, o Tribunal assim decidiu, in verbis:
"9.1. excluir a sociedade empresarial Espanhol e Cruz Ltda. desta relação processual;
9.2. com fundamento nos arts. 1º, inciso I, 16, inciso III, alíneas b e c, 19, caput, e 23, inciso III, da Lei 8.443/1992, julgar irregulares as contas da organização não-governamental (ONG) Tapera das Artes e de seu ex-Presidente, Sr. Francisco das Chagas Abreu de Almeida, condenando-os, solidariamente, ao pagamento da quantia de R$ 9.642,50 (nove mil, seiscentos e quarenta e dois reais e cinquenta centavos) , atualizada monetariamente e acrescida dos juros de mora, a partir de 15/08/2006 até a data da efetiva quitação do débito, fixando-lhes o prazo de 15 (quinze) dias, a contar das notificações, para comprovarem, perante o Tribunal (art. 214, inciso III, alínea a, do RI/TCU) , o recolhimento da dívida aos cofres do Tesouro Nacional, na forma da legislação em vigor;
	9.3. aplicar a multa prevista no art. 57 da Lei 8.443/1992, individualmente, à organização não-governamental (ONG) Tapera das Artes e ao seu ex-Presidente, Sr. Francisco das Chagas Abreu de Almeida, no valor de R$ 3.000,00 (três mil reais) , fixando-lhes o prazo de 15 (quinze) dias, a contar da notificação, para que comprovem, perante o Tribunal (art. 214, inciso III, alínea a, do RI/TCU) , o recolhimento da dívida ao Tesouro Nacional, atualizada monetariamente desde a data do presente Acórdão até a do efetivo recolhimento, caso paga após o vencimento, na forma da legislação em vigor;
	9.4. autorizar, caso requerido, nos termos do art. 26 da Lei 8.443/1992 c/c o art. 217 do RI/TCU, o parcelamento das dívidas em até 36 (trinta e seis) parcelas mensais e sucessivas, sobre as quais incidirão os correspondentes acréscimos legais (débito: atualização monetária e juros de mora; multa: atualização monetária) , esclarecendo aos responsáveis que a falta de pagamento de qualquer parcela importará no vencimento antecipado do saldo devedor, sem prejuízo das demais medidas legais;
	9.5. autorizar a cobrança judicial das dívidas, caso não atendidas as notificações, com base no art. 28, inciso II, da Lei 8.443/1992;
	9.6. encaminhar cópia da presente deliberação à Procuradoria da República no Estado do Ceará, a teor do art. 16, § 3º, da Lei 8.443/1992. 
3.	Após a notificação da deliberação condenatória, em 21/08/2020 (peça 81) , mediante o Ofício 42.375/2020-TCU/Seproc (peça 77) , a Organização não-governamental Tapera das Artes protocolou junto ao TCU estes Embargos de Declaração, em 28/08/2020, conforme consta do histórico do documento da peça 67. 
4.	A argumentação da embargante em sua extensa peça recursal está centrada nos supostos vícios do Acórdão 6596/2020-TCU-Segunda Câmara: a) omissão do decisum acerca da preliminar de prescrição arguida pelo responsável, especialmente no tocante à prescrição quinquenal de ressarcimento ao Erário, consoante entendimento do Supremo Tribunal Federal em sede de Recurso Extraordinário 636.886, com reconhecida repercussão geral (Tema 899) ; e b) contradição e obscuridade, por ter sido imputado  débito à embargante mesmo após terem sido acostados aos autos elementos probatórios que afastariam qualquer prejuízo ao erário e demonstrariam a realização do evento pactuado, com a participação de vários artistas, tendo sido montada toda a infraestrutura necessária (palco, som, iluminação, ampla divulgação em rádios, jornais e outdoors e distribuição de material promocional, além dos serviços de segurança) .
5.	Ao final, a embargante requer ao Tribunal o saneamento dos vícios apontados com a adoção das seguintes medidas (peça 67, p. 31) :
	5.1.  sejam conhecidos e providos os presentes Embargos de Declaração, atribuindo-se o devido efeito suspensivo ao Acórdão guerreado até o julgamento do recurso;
	5.2.  o reconhecimento da prescrição em relação ao débito, sanando-se as omissões nesse tocante e determinando-se o arquivamento do feito;
	5.3. diante da ausência de dano ao Erário comprovada pela documentação comprobatória acostada à peça 53, sejam as contas da embargante julgadas regulares ou regulares com ressalva, consoante o disposto no art. 16, II, da Lei 8.443/1992.
	É o Relatório.

Ubiratan Diniz de Aguiar (OAB/CE 3.625); Andrei Barbosa de Aguiar (OAB/CE 19.250); Antônia Cristina Vieira Neta (OAB/CE 29.944); Erasmo F. da Costa Filho (OAB/CE 34.460); Camila Milena da Silva, OAB/CE 39.578; E Pedro Henrique de C. G. Leitão (OAB/CE   43.654).

Não atuou.

EMBARGOS DE DECLARAÇÃO OPOSTOS A ACÓRDÃO CONDENATÓRIO PROFERIDO EM PROCESSO DE TOMADA DE CONTAS ESPECIAL. ALEGAÇÃO DOS VÍCIOS DE OMISSÃO, CONTRADIÇÃO E OBSCURIDADE. TENTATIVA DE REDISCUTIR O MÉRITO. PRESCRIÇÃO DA PRETENSÃO PUNITIVA. CONHECIMENTO E PROVIMENTO PARCIAL, PARA TORNAR INSUBSISTENTE A MULTA APLICADA AOS RESPONSÁVEIS.

TOMADA DE CONTAS ESPECIAL (TCE)

não atuou.

Em apreciação deste Colegiado os Embargos de Declaração (peça 67) opostos pela Organização não-governamental (ONG) Tapera das Artes ao Acórdão 6596/2020-TCU-Segunda Câmara, proferido em processo de Tomada de Contas Especial, em razão da impugnação total das despesas do Convênio 299/2006.
2.	O mencionado ajuste foi firmado entre o Ministério do Turismo e a aludida ONG, tendo por objeto a implementação do Projeto intitulado "VI Navegart", no Município de Aquiraz/CE, conforme o Plano de Trabalho aprovado.
3.	Consoante previsto no plano de trabalho (peça 1, p. 9) , a implementação do "VI Navegart" contemplava: 
	a)  realização de shows por seis artistas/bandas (R$ 80.000,00) ;
	b) montagem da infraestrutura do evento, que incluía: locação de palco (R$ 15.000,00) ; sonorização do palco (R$ 10.000,00) ; iluminação do palco (R$ 9.450,00) ; locação de banheiros químicos (R$ 3.000,00) ; e contratação de seguranças (R$ 1.500,00) ; 
	c) contratação de serviços de pessoa jurídica para pré-produção, elaboração do projeto, produção, assistente de produção, coordenadores e fiscais (R$ 8.000,00) ;
	d) divulgação - plano de mídia nacional, que previa inserção: de mídia de rádio (R$ 4.700,00) ; em jornal (R$ 2.250,00) e de mídia em outdoor (R$ 10.100,00) ;
	e) outros gastos com divulgação (R$ 13.500,00) .
4.	O Acórdão 6596/2020-TCU-Segunda Câmara julgou irregulares as contas da ONG Tapera das Artes e de seu ex-Presidente, Sr. Francisco das Chagas Abreu de Almeida, condenando-os, solidariamente, ao pagamento do débito apontado nos autos e aplicando-lhes, individualmente, multa proporcional ao débito. 
5.	A argumentação da embargante em sua extensa peça recursal está centrada nos supostos vícios do Acórdão 6596/2020-TCU-Segunda Câmara: a) omissão do decisum acerca da preliminar de prescrição arguida pelo responsável, especialmente no tocante à prescrição quinquenal de ressarcimento ao Erário, consoante entendimento do Supremo Tribunal Federal em sede de Recurso Extraordinário 636.886, com reconhecida repercussão geral (Tema 899) ; e b) contradição e obscuridade, por ter sido imputado débito à embargante mesmo após terem sido acostados aos autos elementos probatórios que afastariam qualquer prejuízo ao erário, tendo restado demonstrada a realização do evento pactuado, com a participação de vários artistas, com toda a infraestrutura necessária montada (palco, som, iluminação, ampla divulgação em rádios, jornais e outdoors e distribuição de material promocional, além dos serviços de segurança) .
6.	Ao final, a embargante requer ao Tribunal o saneamento dos vícios apontados com a adoção das seguintes medidas (peça 67, p. 31) :
	6.1.  sejam conhecidos e providos os presentes Embargos de Declaração, atribuindo-se o devido efeito suspensivo ao Acórdão guerreado até o julgamento do recurso;
	6.2.  o reconhecimento da prescrição em relação ao débito, sanando-se as omissões nesse tocante e determinando-se o arquivamento do feito;
	6.3. diante da ausência de dano ao erário comprovada pela documentação comprobatória acostada à peça 53, sejam as contas da embargante julgadas regulares ou regulares com ressalva, consoante disposto no art. 16, II, da Lei 8.443/1992.
7.	Analisada a admissibilidade, os presentes Embargos de Declaração merecem ser conhecidos pelo Tribunal, porquanto observam os requisitos legais do art. 34 da Lei 8.443/1992.
8.	Cabe ressaltar, desde logo, para estabelecer os contornos do presente exame, que os Embargos de Declaração são, em regra, recurso integrativo, que objetivam extirpar da decisão embargada os vícios suscitados - no caso, omissão, contradição e obscuridade - entendidos como aqueles advindos do próprio julgado e prejudicial à compreensão de causa, e não aqueles que entenda o embargante, ainda mais como meio transverso a impugnar os fundamentos da decisão recorrida.
9.	A via recursal escolhida pela ONG Tapera das Artes tem natureza peculiar, cuja fundamentação é vinculada, visto que seu objetivo é estritamente afastar quaisquer vícios de determinada deliberação. Os vícios suscitados devem estar contidos dentro dos termos do inteiro teor da deliberação atacada, composta por relatório, voto (proposta de deliberação) e acórdão.
10.	É firme a jurisprudência do TCU no sentido de que os aclaratórios não se constituem em figura recursal adequada à rediscussão do mérito de questões anteriormente examinadas, devendo o responsável inconformado valer-se do recurso adequado para provocar a reapreciação da matéria (Acórdão 10919/2016-TCU-Segunda Câmara, da minha relatoria, e 6.126/2017, também deste Colegiado, da relatoria da Ministra Ana Arraes, entre outros julgados) .
11.	No caso específico do Acórdão 6596/2020-TCU-Segunda Câmara, as convicções de mérito que embasaram a deliberação foram devidamente explicitadas, consoante se observa dos trechos a seguir transcritos do Relatório e da Proposta de Deliberação, que o fundamentaram:  
	Relatório:
"53. No que tange ao item material promocional, destaca-se que, embora tenha anexado imagens dos materiais utilizados para a divulgação do evento, como cartazes e folders, somente tais elementos não tem o condão de atestar que os recursos provenientes do Convênio 299/2006 foram dispendidos na aquisição desse material, necessitando-se de outros documentos comprobatórios que corroborem com a realização dessas despesas, como notas fiscais e recibos. 
54. Do mesmo modo acontece com o item infraestrutura, mesmo que as imagens trazidas em sua defesa pudessem identificar a existência da totalidade de banheiros químicos contratados para o evento, o que não é o caso, quando desacompanhadas de provas mais robustas, as fotografias são insuficientes para comprovar a regularidade da aplicação dos recursos públicos transferidos por meio de convênio, pois, embora possam, eventualmente, comprovar a realização do objeto, não revelam, efetivamente, a origem dos recursos aplicados. Ou seja, retratam uma situação, mas não demonstram o nexo entre os recursos federais transferidos e as despesas apresentadas na execução do objeto. 
55. Quanto aos serviços de segurança, sua comprovação baseia-se apenas numa mera declaração da empresa que teria sido contratada para realização do serviço. Destaca-se que a quantidade de seguranças mencionada na referida declaração, no total de vinte, não coincide com aquela prevista no plano de trabalho do Convênio 299/2006 (peça 1, p. 9) , de trinta seguranças, e que foi repetida tanto no Relatório de Execução Físico-Financeira (peça 1, p. 58) , como no Anexo I ao contrato firmado entre a Tapera das Artes e a sociedade empresarial Espanhol e Cruz (peça 1, p. 59) . 
56. Por fim, cabe frisar que incide sobre o gestor o ônus da prova quanto à regular aplicação dos valores que lhe foram confiados para consecução do objeto pactuado, o que decorre de expressa disposição contida no parágrafo único do art. 70 da Constituição Federal, bem assim do disposto no art. 93 do Decreto-Lei 200/1967, c/c o art. 66 do Decreto 93.872/1986 (Acórdão 2436/2015-TCU-Plenário, rel. ANA ARRAES; 7.778/2015-TCU-1ª Câmara, rel. JOSÉ MÚCIO MONTEIRO; 3.971/2015-TCU-1ª Câmara, rel. JOSÉ MÚCIO MONTEIRO; 3.713/2015-TCU-1ª Câmara, rel. BENJAMIN ZYMLER; e 4.649/2015-TCU-2ª Câmara, rel. ANA ARRAES) ".
Proposta de Deliberação:
"10. Assim, a proposta de encaminhamento uniforme da Secretaria do TCU no Estado do Ceará - SEC/CE contempla o acolhimento parcial das alegações de defesa, para afastar o débito referente às apresentações artísticas, restando, contudo, um dano remanescente de R$ 9.642,50, quanto à inexecução parcial de itens de despesas com material promocional, infraestrutura e serviços de segurança, o qual deve ser imputado à organização não-governamental (ONG) Tapera das Artes, ao seu ex-presidente, Sr. Francisco das Chagas Abreu de Almeida, e à empresa contratada, sociedade empresarial Espanhol e Cruz Ltda.
11. O Ministério Público junto ao TCU acompanha, em parte, a análise da Unidade Técnica, considerando passíveis de acolhida as alegações quanto ao pagamento dos artistas, excluindo-se os débitos parciais no montante de R$ 47.500,00, acrescentando, contudo, proposta para que a sociedade empresarial Espanhol e Cruz Ltda. seja excluída da presente relação processual. 
 (...) 
13. Quanto às propostas unânimes de julgamento pela irregularidade das contas da Tapera das Artes e de seu ex-presidente, Sr. Francisco das Chagas Abreu de Almeida, também manifesto minha concordância com esse posicionamento, pelos motivos que passo a expor.
 (...) 
19. Nesse sentido, há que se destacar que os elementos comprobatórios acostados nestes autos foram suficientes para afastar apenas uma parte do débito inicialmente imputado de R$ 57.142,50, referente à contratação dos artistas Ednardo e Pingo de Fortaleza  (R$ 47.500,00) , restando, contudo, um valor remanescente de comprovação (R$ 9.642,50) , relativo a despesas com material promocional, infraestrutura e serviços de segurança que não foram devidamente comprovadas, apesar de haver elementos nos autos que demonstram a realização do evento. 
20.   O que se observa, portanto, é que uma parcela do que estava previsto no plano de trabalho deixou de ser concretizada, sendo importante destacar que a realização da festividade nos moldes pactuados é um verdadeiro poder-dever para a entidade que recebe verba federal.
21. Ressalte-se que o ônus de comprovar o regular emprego da integralidade dos recursos públicos compete aos responsáveis, por meio de documentação consistente, nos termos do instrumento do convênio, a demonstrar cabalmente cada um dos gastos efetuados para a implementação do objeto do ajuste".
12.	Nesse contexto, os argumentos invocados pela recorrente para validar os suscitados vícios da obscuridade e contradição evidenciam o intento de rediscutir, na via inadequada dos Embargos de Declaração, o mérito de questões já examinadas pelo Tribunal no Acórdão 6596/2020-TCU-Segunda Câmara, à luz do que seria mais favorável ao seu interesse. 
13.	Entretanto, as normas legais e regimentais preveem o recurso legal cabível para provocar a reapreciação do mérito da matéria por esta Corte de Contas, porquanto os Embargos têm finalidade especialíssima, voltada exclusivamente para sanar os vícios da obscuridade, omissão e contradição porventura existentes na decisão recorrida.
14.	Não há guarida no meio processual dos Embargos de Declaração escolhido pela recorrente para rediscutir o mérito da matéria já apreciada pelo Tribunal, restando, portanto, plenamente caracterizada a inexistência dos vícios suscitados de contradição e obscuridade.
15.	Acerca do instituto da prescrição, necessário divisar o tema sob o aspecto da pretensão sancionatória e ressarcitória.
16.	Quanto ao primeiro, pretensão punitiva, esta Casa de Contas tem assentada jurisprudência, haja vista que fixou o entendimento na linha de que o Tribunal está subordinado ao prazo decenal de prescrição indicado no art. 205 do Código Civil, contado a partir do fato gerador (ocorrência da irregularidade) , e de que o ato que ordenar a citação, a audiência ou a oitiva da parte interrompe a prescrição, nos termos do art. 202, inciso I, do Código Civil (Acórdão 1441/2016-TCU-Plenário, Relator Ministro Benjamin Zymler; Redator Ministro Walton Alencar Rodrigues) .
17.	No processo ora em análise, percebe-se que o ato que determinou a citação solidária dos responsáveis, ONG Tapera das Artes e seu então presidente, Sr. Francisco das Chagas Abreu de Almeida, ocorreu em 25/05/2018 (peça 35) . Considerando como referência (fato gerador) a data de ocorrência do débito (15/08/2006) , observa-se que, de fato, está decorrido o prazo de dez anos previsto no Codex. Por conseguinte, após o exame das alegações de defesa, da conduta dos responsáveis e da gravidade da falha, mesmo tendo sido vislumbrada a necessidade de aplicação de multa, esta não poderia ter sido imposta, porquanto o fato tisnado está colhido pela prescrição sancionatória, razão pela qual deve-se dar provimento parcial aos presentes Embargos, com vistas a tornar insubsistente a multa aplicada aos responsáveis (subitem 9.3 do Acórdão 6596/2020-TCU-Segunda Câmara) . 
18.	Sob o segundo aspecto, o Tribunal tem interpretado que as ações de ressarcimento movidas pelo Estado contra os agentes causadores de danos ao erário são imprescritíveis, com base no art. 37, § 5º, da Constituição Federal, na jurisprudência do STF (Mandado de Segurança 26.210-9/DF) e no verbete de Súmula/TCU 282.
19.	Não se desconhece que ao julgar o Recurso Extraordinário 669.069/MG (Relator Ministro Teori Zavascki, jul. 3/2/2016) , o Supremo revisitou o tema da prescrição da pretensão ao ressarcimento por danos causados ao erário por ilícito civil, assentado a tese de que: "É prescritível a ação de reparação de danos à Fazenda Pública decorrente de ilícito civil."
20.	Ocorre que a decisão do Pretório Excelso não traz reflexos aos processos que tramitam nesta Corte de Contas, que cuidam essencialmente de infrações a normas de direito público, e não ao direito privado. Nessa linha de intelecção, destaco excerto de julgado coletado da ferramenta de pesquisa do Tribunal, "Jurisprudência Selecionada":
Acórdão 1668/2019-TCU-Plenário (Relator Ministro Raimundo Carreiro) 
"O reconhecimento da prescrição de ações de ressarcimento ao erário no julgamento do Recurso Extraordinário 669.069/MG  (Repercussão Geral 666) não atinge os processos de controle externo, uma vez que a decisão do STF se aplica apenas a ações de reparação de danos à Fazenda Pública decorrente de ilícito civil, ou seja, circunscreve-se à prática de atos danosos ao erário que violem normas de Direito Privado."
21.	Consagrando o mesmo entendimento, cito, entre outros, os seguintes Acórdão 2469/2018-TCU-Plenário (Relator Ministro-Substituto Augusto Sherman) , 2.354/2020 - 1ª Câmara (Relator Ministro Bruno Dantas) e 5.928/2016 - 2ª Câmara (Relator Ministro Vital do Rêgo) .
22.	Em recente decisão, como alertou o MP/TCU, o STF apreciou o RE 636.886/AL (Relator Ministro Alexandre de Moraes, jul. 20/4/2020) , igualmente sob a sistemática da repercussão geral. Nesse decisum, a Corte Maior firmou a tese de que: "É prescritível a pretensão de ressarcimento ao erário fundada em decisão de Tribunal de Contas."
23.	Apesar de ter sido julgado há pouco tempo, esta Casa de Contas já se debruçou sobre o tema em algumas assentadas, conforme os Acórdão 5690/2020-TCU-Segunda Câmara (Relator Ministro Aroldo Cedraz) , 5.236/2020 (Relator Ministro Benjamin Zymler) e 6.084/2020 (Relator Ministro Benjamin Zymler) , ambos da 1ª Câmara. Para melhor aproximação com a matéria, reproduzo parte do Voto que impulsionou o julgado por último mencionado:
"20. Com relação ao citado RE 636.886/AL, ressalto que o STF fixou o seguinte enunciado para o Tema 899: 'É prescritível a pretensão de ressarcimento ao erário fundada em decisão de Tribunal de Contas'. Não obstante essa respeitável decisão, ainda pairam diversas dúvidas sobre a matéria, pois é possível a conclusão de que a deliberação não tratou da prescrição do processo de controle externo levado a cabo perante o Tribunal de Contas da União, mas sim da prescrição intercorrente ocorrida durante a fase de execução do acórdão condenatório do Tribunal.
21. A decisão do STF versou sobre recurso extraordinário interposto pela União contra acórdão do Tribunal Regional Federal da 5ª Região que negou provimento a embargos de declaração opostos contra acórdão de sua lavra, assim ementado:
'EMENTA: TRIBUTÁRIO. PROCESSUAL CIVIL. EXECUÇÃO FISCAL. PROCESSO PARALISADO POR MAIS DE CINCO ANOS. PRESCRIÇÃO INTERCORRENTE. OCORRÊNCIA. 1. Para fins práticos, deve-se observar quando a Fazenda Pública foi intimada a providenciar o andamento do feito. Passados cinco anos sem diligências concretas, ocorre a prescrição intercorrente. Caso haja suspensão na forma do art. 40, da Lei n. 6.830/80, ocorre a extinção se o feito permanecer paralisado por mais de seis anos. 2. Na hipótese dos autos, houve o arquivamento sem baixa do processo em 12.08.1999 e até a data da sentença extintiva do feito em 05.06.2006, a Fazenda Nacional não apresentou nenhuma medida concreta quanto à localização do devedor ou de seus bens. Revela-se, portanto, inequívoca a ocorrência da prescrição intercorrente.'
22. No caso, a Fazenda Pública deixou a ação paralisada por mais de seis anos, o que ensejou a declaração de prescrição intercorrente no aludido caso concreto. Como se vê da leitura da ementa, a questão controversa em discussão naquela deliberação era unicamente a prescrição intercorrente ocorrida durante a fase de execução do acórdão condenatório do Tribunal.
23. Com base nessa possível interpretação, a matéria decidida no aludido feito não teria nenhuma repercussão de ordem prática e jurídica na presente tomada de contas especial, cujo título executivo extrajudicial ainda não se formou. Caso a AGU, na execução de eventual decisão condenatória proferida neste feito, deixe de adotar as medidas pertinentes dentro do prazo de cinco anos, aí sim haverá a aplicação da tese emanada no RE 636.886, com o reconhecimento da prescrição intercorrente da ação de ressarcimento ao erário fundada em decisão de Tribunal de Contas (a ação de execução fiscal) , pela hipotética inação da Fazenda Pública.
24. Ainda que se interprete que a decisão do STF seja também aplicável à tramitação do processo de controle externo no âmbito do TCU, exsurgem outras diversas questões fundamentais para que esta Corte de Contas estabeleça novo tratamento acerca da prescrição do débito e da pretensão punitiva, em particular qual seria o dies a quo (data de ocorrência do fato irregular ou data do seu conhecimento pelo TCU) e quais seriam as hipóteses de interrupção da prescrição.
25. Diante de todas as dúvidas ainda existentes sobre a decisão do STF no âmbito do RE 636.886, opto por aplicar ao caso em exame a jurisprudência do TCU então existente, que se fundamenta no art. 37, § 5º, da Constituição Federal, no que tange ao ressarcimento do prejuízo."
24.	Como se percebe, prima facie, o RE 636.886/AL não cuidou especificamente de prescrição no processo de controle externo em trâmite no TCU (que é similar ao processo de conhecimento regulado pelo Código de Processo Civil) , mas, sim, da prescrição intercorrente ocorrida durante a fase de execução do acórdão condenatório do Tribunal.
25.	Diante desse contexto, afasto a questão preambular da prescrição (ressarcitória) suscitada para manter o subitem 9.2 do acórdão guerreado que condenou a embargante e o seu ex-Presidente, Sr. Francisco das Chagas Abreu de Almeida, ao pagamento do débito apurado nos autos. 
26.	Todavia, cumpre destacar que, tendo em vista a omissão na apreciação da preliminar de prescrição da pretensão punitiva por ocasião do decisum recorrido, cabe conhecer dos Embargos de Declaração para, no mérito, acolhê-los parcialmente, no sentido de tornar insubsistente o subitem 9.3 do Acórdão 6596/2020-TCU-Segunda Câmara e dar nova redação ao seu subitem 9.4.
27.	Por fim, tendo em vista que no referido acórdão há outro responsável arrolado solidariamente com a ONG Tapera das Artes, o então presidente daquela entidade, Sr. Francisco das Chagas Abreu de Almeida, o qual também se beneficia com a prescrição da multa que lhe foi aplicada, cabe dar ciência a ambos acerca da deliberação que vier a ser proferida nestes autos.
	Ante o exposto, manifesto-me por que seja adotada a deliberação que ora submeto a este Colegiado.
T.C.U., Sala das Sessões, em 20 de outubro de 2020.
MARCOS BEMQUERER COSTA
Relator